【裁判字號】    90,判,1463
【裁判日期】    900817
【裁判案由】    水污染防治法
【裁判全文】
最  高  行  政  法  院  判  決                    九十年度判字第一四六三號
    原      告  國賓大飯店股份有限公司
    代  表  人  甲○○
    被      告  臺北市政府環境保護局
    代  表  人  沈世宏
右當事人間因水污染防治法事件，原告不服行政院環境保護署中華民國八十八年十二
月七日八八環署訴字第七二三六五號再訴願決定，提起行政訴訟。本院判決如左：
    主  文
原告之訴駁回。
訴訟費用由原告負擔。
    事  實
緣被告所屬衛生稽查大隊稽查人員於民國八十八年四月十四日十四時三十分，前往原
告所在地之放流口採取水樣，經現場檢測發現該水樣之「水溫」為攝氏三十五．七度
，未符合放流水標準（攝氏三十五度以下），乃依法以八十八年五月四日Ａ○○○七
六一號通知書予以告發，並以八十八年五月四日水字第Ｑ○○一五七六號處分書，處
以新臺幣（下同）六○、○○○元罰鍰，原告不服，提起一再訴願，遞遭決定駁回，
遂提起行政訴訟。茲摘兩造訴辯意旨於次：
原告起訴意旨略謂：一、溫度係當場檢測項目，採樣及檢測人員應對採樣器具及檢測
儀器作清洗及校正工作，惟當時稽查人員並未對原告會採人員進行上述之動作，且就
稽查人員之答辯，亦僅針對ph值檢測儀器於出勤前校正，對溫度計則未有任何校正。
本次檢測值超過標準值僅○．七度，若因此產生些微誤差而致溫度超過標準，實不無
可能，因此其過程及結果充滿爭議及令人質疑之可信度。二、稽查人員要求原告會採
人員翁義方簽認時，僅以口頭告知溫度超過標準，並未當場加註於會採簽認單上，便
要求原告會採人員簽認，且未交付任何一聯會採紀錄或告發通知等文件予原告任何人
員保存。事關原告權益，值勤人員不應以法令未規定需交由受驗之事業單位留存為由
，而不給予任一稽查紀錄。若有心人士從中擅改，對原告相當不利。三、依八十二年
五月交通部觀光局所辦之觀光飯店公害污染防制講習「水污染防治」教材（財團法人
厚生基金會編印）內容，此教材係國內各大學環工系所教授針對觀光飯店業之水污染
防治加以探討，而其中所有章節並未對於溫度加以探討該如何防治、改善，可見溫度
在本行業非管制重點，亦無過高之虞，且業界亦鮮少因此而遭受處分。另就原告長期
對放流水之監測及定期委託代檢測機構檢測之紀錄來看，均無溫度超過標準之現象，
故舉凡接觸到本案或對本行業稍有認識之人員，對於此結果無不感到意外。四、原告
長期投入環境保護工作，並定期申報各相關事項，一切均按法令落實環保工作及相關
行政事項，除於年初委託專業環工技師設計，經甲級環境工程公司完成污水處理設施
之改善外，其改善結果亦獲得環保局認可，並於八十八年二月二十四日領得環保局所
發變更後之排放許可證，足見原告之設施已經嚴格審核其功能，故功能不善之說，有
失公允。而其功效可由環保局三次稽查紀錄之水質檢驗報告表得知，各項數據均低於
公告之標準甚多，除四月十四日之水溫為35.7℃外，七月十二日之稽查紀錄－水溫：
33.7℃、33.8℃、33.7℃，平均33.7℃，及九月十四日稽查紀錄－水溫：32.3℃、32
℃、32℃，平均32℃，水溫皆低於標準以下並呈穩定狀態，實難窺功能不善之處。綜
上所述，原告為一優良企業，受國際及社會大眾所肯定，對環保工作十分重視，務必
使設備保持於最佳狀能下運作，絕無存任何僥倖心態，做出規避之行為，請撤銷一再
訴願決定及原處分等語。
被告答辯意旨略謂︰一、本件依被告所屬衛生稽查大隊人員簽覆，稽查當時曾會同原
告之員工翁義方共同前往原告所申報之廢水放流口進行採集水樣工作，於十四時三十
分採得水樣，並依水污染稽查作業程序當場檢測水溫（依規定僅須檢測三次）及測定
其氫離子濃度指數（ph），惟現場測得水溫分別為35.5℃、35.7℃、35.7℃、35.6℃
、35.7℃、35.8℃，已超過放流水之標準，有經原告員工翁義方簽認之事業水污染稽
查紀錄附卷可稽，被告依法掣單舉發、處分，自無不合。二、被告負責採樣之衛生稽
查大隊人員為合格晉用之技術人員，學有專精，而檢驗之方法係依行政院環境保護署
公告之檢測法為依據。被告衛生稽查人員執行水污染稽查勤務前，須將儀器作完校正
及清洗等工作，方可出勤，而原告質疑溫度計未作校正，係原告對儀器不甚了解所致
。被告負責採樣稽查人員所使用溫度量測儀為電阻溫度計，該儀器由廠商校正○℃電
阻及感應材料之係數值（每變化一℃所變化之電阻）已設定在儀器內，而該值為常數
不需再校正。又採樣當時檢測水溫之數值，均請原告代表翁義方觀看、確認，被告稽
查人員為求慎重起見，經連續六次檢測水溫均超過管制標準，況該採樣過程中，原告
之代表翁義方全程參與，檢測過程應毋庸置疑，且亦當場告知翁義方放流水中水溫乙
項超過標準，原告於現場並無異議，被告已善盡告知義務，遂當場填寫稽查紀錄單。
而後至原告之地下室檢查廢水處理設備之獨立電錶，同時請翁義方閱讀稽查紀錄並確
認、簽名。是原告排放之放流水當場經檢測已告知水溫超過排放標準，違反水污染防
治法之事證明確，何來從中擅改數據之說。另行政院環境保護署規定填寫之「水污染
稽查紀錄」共三聯，除詳細登載稽查當時之狀況，並將繼續追蹤被列管稽查事業污染
情形，三聯單分送環保署、被告及告發單位留存，並無需交給受檢之事業單位，併此
明。三、原告認為「溫度」非該行業列管重點，惟依行政院環境保護署公告之放流
水標準，水溫係屬「事業、污水下水道系統及建築物污水處理設施共同適用範圍」之
檢測項目之一，即「水溫」檢測項目為全部列管事業應符合項目之一，並不因不同事
業而有不同標準。另倘原告之設備狀況佳，則操作正常下水溫應為二十℃至三十℃之
間才符合實際及學理上之穩定正常操作狀態。而法規所訂定之標準為考量各行業特性
不同及給予事業有應變之空間將水溫標準訂為三十五℃（適於十月至翌年四月）以下
，而原告提出七月十二日之稽查紀錄－水溫33.7℃、33.8℃、33.7℃平均33.7℃，及
九月十四日之稽查紀錄－水溫32.3℃、32℃、32℃平均32℃之數據均已超過三十℃，
已在不正當範圍，更顯示由於鍋爐水洩漏造成水溫偏高尚未改善，而所排放廢水對河
川自淨能力有影響。足證原告之廢水處理設備功能並不完善，未能符合放流水排放標
準屬實，確已對環境造成污染，違反水污染防治法規定，故原告所辯各詞非屬有理，
亦難阻卻本件確實違規及罰鍰責任。被告依規定對原告所為處分，並無違誤，請判決
駁回原告之訴等語。
    理  由
按「事業、．．．，排放廢（污）水於地面水體者，應符合放流水標準。．．．」、
「事業、．．．，排放廢（污）水，違反第七條第一項．．．規定者，處新臺幣六萬
元以上六十萬元以下罰鍰，並通知限期改善，屆期仍未完成改善者，按日連續處罰．
．．」分別為水污染防治法第七條第一項及第三十八條所規定。又「事業．．．之放
流水標準限值如下：事業．．．廢污水共同適用範圍：水溫項目最大限值：一、放流
水排放至非海洋之地面水體者：１攝氏溫度三十八度以下（適用於五月至九月）。２
攝氏溫度三十五度以下（適於十月至翌年四月）。」、「．．．三、稽查程序：．．
．（三）隨機所採水樣，連續測其水溫及ph值三次，並將三次測值及平均值記載於稽
查記錄單上。．．．」分別為放流水標準第二條及被告所屬衛生稽查大隊八十七年一
月六日北市環稽壹字第○二○七六號列管事業廠場水污染稽查作業程序所明定。本件
被告所屬衛生稽查大隊稽查人員於八十八年四月十四日十四時三十分，前往原告所在
地之放流口採取水樣，經現場檢測發現該水樣之「水溫」為攝氏三十五．七度，未符
合放流水標準（攝氏三十五度以下），乃依法以八十八年五月四日Ａ○○○七六一號
通知書予以告發，並以八十八年五月四日水字第Ｑ○○一五七六號處分書，處以六萬
元罰鍰，原告不服，循序提起行政訴訟，主張：採樣及檢測人員於取樣檢測水體溫度
時，並未對採樣器具及檢測儀器作清洗及校正工作，本次檢測值超過標準值僅○．七
度，若因此產生些微誤差而致溫度超過標準，實不無可能。稽查人員要求原告會採人
員簽認時，僅以口頭告知溫度超過標準，並未當場加註於會採簽認單上，便要求原告
會採人員簽認，且未交付任何一聯會採紀錄或告發通知等文件予原告任何人員保存，
若有心人士從中擅改，對原告相當不利。而依八十二年五月交通部觀光局所辦之觀光
飯店公害污染防制講習「水污染防治」教材內容以觀，未有任何章節對於溫度加以探
討該如何防治、改善，可見溫度在本行業非管制重點，亦無過高之虞。再依原告長期
對放流水之監測及定期委託代檢測機構檢測之紀錄以觀，均無溫度超過標準之現象，
足見原告之設施及經嚴格審核其功能，故功能不善之說，有失公允云云。經查：本件
被告所屬衛生稽查大隊人員稽查當時曾會同原告之員工翁義方共同前往原告所申報之
廢水放流口進行採集水樣工作，於十四時三十分採得水樣，並依水污染稽查作業程序
當場檢測水溫及測定其氫離子濃度指數（ph），惟現場測得水溫分別為35.5℃、35.7
℃、35.7℃、35.6℃、35.7℃、35.8℃，已超過放流水之標準，有經原告員工翁義方
簽認之事業水污染稽查紀錄附卷可稽，被告依法掣單舉發、處分，自無不合。據被告
答辯稱其負責採樣之衛生稽查大隊人員為合格晉用之技術人員，學有專精，而檢驗之
方法係依行政院環境保護署公告之檢測法為依據。被告衛生稽查人員執行水污染稽查
勤務前，須將儀器作完校正及清洗等工作，方可出勤，而原告質疑溫度計未作校正，
係原告對儀器不甚了解所致，被告負責採樣稽查人員所使用溫度量測儀為電阻溫度計
，該儀器由廠商校正○℃電阻及感應材料之係數值（每變化一℃所變化之電阻）已設
定在儀器內，而該值為常數不需再校正。又採樣當時檢測水溫之數值，均請原告代表
翁義方觀看、確認，被告稽查人員為求慎重起見，經連續六次檢測水溫均超過管制標
準，況該採樣過程中，原告之代表翁義方全程參與，且亦當場告知翁義方放流水中水
溫乙項超過標準等情，經核與卷附資料尚無不合，原告亦不否認其代表翁義方在場會
採，是原告空言主張採樣溫度計未校正及清洗，採樣人員程序有瑕疵云云，自無可採
。次查依行政院環境保護署公告之放流水標準，水溫係屬「事業、污水下水道系統及
建築物污水處理設施共同適用範圍」之檢測項目之一，即「水溫」檢測項目為全部列
管事業應符合項目之一，並不因不同事業而有不同標準。原告認為「溫度」非該行業
列管重點，尚屬誤解法令規定。至原告其他時間受檢關於所排廢水水溫符合法定標準
，係屬不同時間之檢驗結果，不影響原告本件違章受罰之認定，是原告所訴核無可採
，原處分審酌原告僅稍微超過標準，違章情節尚輕，據以科處最輕之罰鍰六萬元，暨
一再訴願決定遞予維持，均無違誤，原告起訴聲明撤銷，難認有理由，應予駁回。
據上論結，本件原告之訴為無理由，爰依行政訴訟法施行法第二條、行政訴訟法第九
十八條第三項前段，判決如主文。
中    華    民    國      九十      年      八        月      十七      日
                    最 高 行 政 法 院  第 一 庭
                                審 判 長 法  官      黃  綠  星
                                         法  官      彭  鳳  至
                                         法  官      蔡  進  田
                                         法  官      黃  璽  君
                                         法  官      廖  宏  明
右  正  本  證  明  與  原  本  無  異
                                         法院書記官  彭  秀  玲
中    華    民    國      九十      年      八        月      二十      日


司法院資訊處製作；財團法人民間司法改革基金會備份。
